臺灣高等法院刑事判決　　　　　　　 96年度交上訴字第114號
上　訴　人　臺灣板橋地方法院檢察署檢察官
上　訴　人
即　被　告　乙○○
選任辯護人　黃柏彰　律師
上列上訴人因公共危險等案件，不服臺灣板橋地方法院95年度交
訴字第129號，中華民國96年4月13日第一審判決（起訴案號：臺
灣板橋地方法院檢察署95年度偵字第15606號），提起上訴，本
院判決如下：
    主  文
原判決撤銷。
乙○○從事業務之人，因業務上之過失傷害人，處有期徒刑參月
，如易科罰金，以銀元參佰元即新台幣玖佰元折算壹日；減為有
期徒刑壹月又拾伍日，如易科罰金，以銀元參佰元即新台幣玖佰
元折算壹日。又駕駛動力交通工具肇事，致人傷害而逃逸，處有
期徒刑捌月；減為有期徒刑肆月，如易科罰金，以銀元參佰元即
新台幣玖佰元折算壹日。應執行有期徒刑伍月，如易科罰金，以
銀元參佰元即新台幣玖佰元折算壹日。
    事  實
一、乙○○經營市場菜攤，並駕駛自用小貨車載運貨物，為從事
    駕駛業務之人。於民國（下同）95年5月23日凌晨0時30分許
    ，駕駛動力交通工具即車號FG-0718號自用小貨車，搭載友
    人顧明珠，沿台北縣土城市○○路○段往三峽方向行駛，途
    經台北縣土城市○○路○段267巷之交岔口時，本應注意應距
    交岔路口30公尺前顯示方向燈或手勢，行至交岔路口中心處
    左轉，並不得占用來車道搶先左轉，且依當時天候晴、夜間
    光線、視距良好、柏油道路路面乾燥、無缺陷障礙之狀況，
    並無不能注意之情事，乃竟疏未注意，貿然占用來車車道欲
    搶先左轉進入同址267巷內；適有甲○○騎乘車號P69-339號
    重型機車，沿台北縣土城市○○路○段往板橋方向行駛，突
    見乙○○所駕駛前揭自用小貨車侵入其前行車道欲搶先左轉
    ，見狀認已煞車不及，驚慌之下人車傾倒，因而機車車頭與
    乙○○上開自用小貨車之左前保險桿輕微碰撞；惟甲○○已
    因人車倒地，致受有右足踝後踝骨折及前位脫臼之傷害。嗣
    乙○○肇事致甲○○受傷後，竟未下車查看甲○○之傷勢並
    協助救護，仍倒車回到台北縣土城市○○路○段往三峽方向
    之車道，向前行駛離去而逃逸。嗣經鄰近居民陳俊宏記下車
    號報警處理，始經警循線查獲。
二、案經甲○○訴由臺北縣政府警察局土城分局報請臺灣板橋地
    方法院檢察署檢察官偵查起訴。
    理  由
一、證據能力部分：
  (一)按被告以外之人（包括證人、鑑定人、告訴人、被害人及共
    同被告等）於審判外之陳述雖不符刑事訴訟法第159條之1至
    之4等四條之規定，而經當事人於審判程序同意作為證據，
    法院審酌該言詞陳述或書面陳述作成時之情況，認為適當者
    ，亦得為證據；當事人、代理人或辯護人於法院調查證據時
    ，知有刑事訴訟法第159條第1項不得為證據之情形，而未於
    言詞辯論終結前聲明異議者，視為有前項之同意，同法第
    159條之5定有明文。
  (二)查，卷附財團法人亞東紀念醫院95年9月19日函暨所附診斷
    證明書、病歷資料、疑似道路交通事故肇事逃逸追查表1紙
    、道路交通事故調查報告表、車禍現場照片、道路交通事故
    現場圖、汽車車籍資料、查訪報告表，雖屬被告以外之人於
    審判外之書面陳述，且無符合同法第159條之1至之4等前4條
    之情形，但上揭書證，經本院當庭提示，被告均表示「沒意
    見」，而未經當事人於言詞辯論終結前聲明異議，是該等證
    物，依刑事訴訟法第159條之5第2項規定，應具有證據能力
    。
二、訊據被告乙○○矢口否認有任何犯行，在原審辯稱：其並未
    與告訴人甲○○發生車禍，案發當時其駕駛車號FG -0718號
    自小貨車，正等待左轉進入台北縣土城市○○路○段267巷內
    ，告訴人甲○○所騎乘之機車是突然滑倒在中央路1段269號
    前，並未與其所駕駛之自小貨車發生碰撞，其本欲下車查看
    ，但因告訴人甲○○口出惡言而作罷，之後遂駕車離去，並
    未肇事逃逸云云。在本院辯稱：我都是在我的車道，我沒有
    倒車的情形，證人聽到碰一聲，是告訴人自己跌倒時的聲音
    ，我都是行駛在我的車道等語。按證據之證明力由法院自由
    判斷之，為刑事訴訟法第269條所明定，此項自由判斷職權
    之行使，苟係基於普通日常生活之經驗，而非違背客觀上應
    認為確實之定則者，即屬合於經驗法則，不容當事人任意指
    摘。又，告訴人、證人之陳述有部分前後不符，或相互間有
    所歧異時，究竟何者為可採，法院仍得本其自由心證予以斟
    酌，非謂一有不符或矛盾，即應認其全部均為不可採信；尤
    其關於行為動機、手段及結果等之細節方面，告訴人之指陳
    ，難免故予誇大，證人之證言，有時亦有予渲染之可能；然
    其基本事實之陳述，若果與真實性無礙時，則仍非不得予以
    採信。最高法院30年上字第597號、74年台上字第1599號分
    別著有判例。經查：
  (一)證人即告訴人甲○○及相關證人之供證：
    1.證人即告訴人甲○○於原法院審理中具結證稱：案發當時
      我要到亞東醫院，是騎機車沿土城市○○路往亞東醫院方
      向行駛；... 過了明德路後在中央路旁的一條巷子前，看
      到1部小貨車逆向駛入我的車道，該部車可能是要左轉進
      巷子，我隨即煞車，倒地的時候，機車已經在被告的貨車
      下，我的右腳被該貨車壓住，我就自行從貨車底下出來，
      但是站不起來；後來貨車駕駛倒車，從對向車道加速前進
      開走，車上有二人，但沒有人下車查看；我有大聲喊「你
      怎麼可以開走」，因為我看該貨車司機沒有下車要離開現
      場；那時案發地點斜對面的機車行有四、五個人出來，其
      中有人去報案，我只記得撞我的貨車是三菱牌的藍色小貨
      車，車號是機車行的人記下來的，之後有救護車來把我送
      到醫院云云（見原審卷第97頁）。
    2.證人即目擊者陳俊宏於原法院審理中亦具結證稱：我在台
      北縣土城市○○路○段214號開設機車修理店，本案發生當
      時，我在店裡跟朋友聊天，當時店門沒有關，店門口也沒
      有停車，從店內可以看到外面的情況；當時是先聽到煞車
      聲，那時車輛還沒有相撞，有看到貨車幾乎整部車侵入對
      向車道打算左轉進入巷子（即267巷），不是在等待左轉
      ，接著聽到「碰」一聲，我就衝出店門口看，就發現1 部
      機車倒在地上，貨車那時是在對向車道；該部機車應該是
      被撞，沒有卡住，如果是自行滑倒，應該會聽到滑倒的聲
      音，那時是深夜，聲音很清楚；該貨車撞到機車後，就倒
      退並往前開走，完全沒有人下車查看，機車騎士則坐在地
      上，該貨車有停下來約10幾秒，我就將貨車的車牌唸給朋
      友寫下來交給警方等語（見原審卷第80頁至第82頁）。
    3.被告所舉證人即其友人顧明珠於原法院審理中具結證稱：
      我從95年4、5月間起受僱於被告，被告在菜市場賣菜，我
      負責整理菜，本案發生後不久我就離職了；案發當日凌晨
      1時許，被告開貨車到土城市○○路我妹妹的住處載我前
      往位在土城市○○路的倉庫整理菜，當時我坐在貨車的右
      前座，被告駕駛的貨車在自己的車道停下來準備左轉，並
      未撞到機車，機車騎士是自己滑倒的；當時被告有開門準
      備下車，因為他覺得奇怪，為何會有人跌倒，但是對方態
      度不好，所以就沒有下車，我不知道對方為何態度不好；
      被告駕駛的貨車根本就沒有倒退，「碰」的聲音是告訴人
      自己跌倒的聲音云云（見原審卷第116頁至第118頁）。
    4.綜觀上揭證人之證言，有下列共同之處：
      (1)被告乙○○於案發前駕駛車號FG-0718號自用小貨車，
        ，沿台北縣土城市○○路往三峽方向行駛，途經中央路
        1段267巷之交岔口時，欲左轉進入上述267巷內。
      (2)告訴人甲○○騎乘車號P69-339號重型機車，至該處摔
        倒在地。
      (3)被告乙○○見告訴人甲○○騎乘車號P69-339號重型機
        車至該處倒地後，有短暫停車準備下車，但終未下車察
        看，旋又駕車離去。
  (二)依該等證人之證言，參以：(1)警方確實根據證人陳俊宏所陳
    述之車號FG -0718號藍色自用小貨車，查訪車主始循線得悉
    該車係被告所駕駛，有疑似道路交通事故肇事逃逸追查表1
    紙在卷可查（見偵查卷第40頁），是證人陳俊宏所述：被告
    駕駛之貨車有停下來約10幾秒，渠就將貨車的車牌唸給朋友
    寫下來交給警方等語，應屬實情；(2)一般人對於牽涉肇事犯
    罪之事，均避之惟恐不及，此為週知之事實；是被告駕駛車
    號FG-0718號自用小貨車，行經台北縣土城市○○路○段267
    巷之交岔口時，見告訴人甲○○騎乘車號P69-339號重型機
    車至該處倒地之時，茍若告訴人之機車倒地與其無關，且告
    訴人之機車倒地亦不妨害其行進之路線，依通常人之直覺反
    應理應逕行通過，毋需短暫停車，甚且準備下車；(3)告訴人
    甲○○騎乘車號P69-339號重型機車倒地之位置在其所應遵
    行之車道上，已進入土城市○○路○段267巷之交岔口3分之2
    （以被告遵行方向之車道而言，則係甫要進入267巷口，而
    尚未進入該巷口），有道路交通事故調查報告表、車禍現場
    照片、道路交通事故現場圖在卷可憑（見偵查卷第6頁、第7
    頁，第25頁至第35頁）；由此跡象判斷，告訴人甲○○騎乘
    機車倒地時所受致驚嚇、所欲閃避之貨車，依常理判斷應係
    在倒地機車原所遵行方向之前方。得徵證人即告訴人甲○○
    、證人目擊者陳俊宏於原法院審理中具結所為供證：(1)本件
    車禍發生時，被告所駕貨車幾乎整部車侵入對向車道打算左
    轉進入中央路1段267巷，(2)告訴人所騎乘之機車因煞車不及
    倒在地上後，位在被告所駕駛貨車之車頭前，(3)被告曾短暫
    停車準備下車，但終未下車察看，旋又駕車逃逸各節，可以
    採信。至於，該二位證人所陳：機車有遭被告駕駛之貨車撞
    到乙節，則相互間之陳述，及各自之前後所述，並不全然一
    致，復查無相關之資料以為佐證，此部分尚無足採。另證人
    顧明珠於原法院審理中具結所供：被告駕駛的貨車「在自己
    的車道停下來」準備左轉等語，亦核與前開論證不符，顯非
    屬實，而不足採。
  (三)告訴人甲○○因本案車禍，於95年5月23日急診入院，受有
    右足踝後踝骨折及前位脫臼之傷害，並行骨折開放性復位手
    術，有財團法人亞東紀念醫院95年9月19日函暨該函所附診
    斷證明書、病歷資料各1件在卷可查（見原審卷第15頁至第
    49頁）。則告訴人甲○○於原法院審理中所述因車禍右腳遭
    （機）車壓住而受傷等情，自屬可信。
  (四)按汽車行駛至交岔路口，左轉彎時，應距交岔路口三十公尺
    前顯示方向燈或手勢，行至交岔路口中心處左轉，並不得占
    用來車道搶先左轉，修正前道路交通安全規則第102條第1項
    第4款定有明文。而本案發生當時，天候晴，雖為夜間光線
    ，然視距良好，且該路段屬柏油路面、路面乾燥，亦無障礙
    物，有道路交通事故調查報告表在卷可憑（見偵查卷第8頁
    ），並無不能遵守上揭規定之情事；乃被告竟疏於注意，貿
    然占用來車道搶先左轉，使告訴人見狀認已煞車不及，驚慌
    之下人車傾倒，因而機車車頭與乙○○上開自用小貨車之左
    前保險桿輕微碰撞，且甲○○因人車倒地，致受有右足踝後
    踝骨折及前位脫臼之傷害，自應負過失責任。且因被告「占
    用來車道搶先左轉」之過失，使告訴人甲○○人車傾倒，致
    受有右後踝骨折併脫臼之傷害，業經認定如前，是被告之過
    失犯行與告訴人之傷害間，有相當因果關係。故被告所辯：
    我都是在我的車道，我沒有過失乙節，並非可採。
  (五)又被告於上揭時地，駕駛動力交通工具車號FG-0718號自用
    小貨車「占用來車道搶先左轉」肇致上開事故，並使告訴人
    甲○○因之受傷，竟未下車查看，逕自駕車離去，其肇事逃
    逸之事實，亦可認定。
  (六)本件事證明確，被告過失傷害及肇事逃逸之犯行均堪認定。
三、論罪法條：
  (一)按行為後法律有變更者，適用行為時之法律，但行為後之法
    律有利於行為人者，適用最有利於行為人之法律，修正後刑
    法第2條第1項定有明文。此條規定係規範行為後法律變更所
    生新舊法律比較適用之準據法，本身尚無新舊法比較之問題
    ，於新法施行後，應一律適用新法第2條第1項之規定，為「
    從舊從輕」之比較，先予敘明。再按本次法律變更，比較時
    應就罪刑有關之共犯、未遂犯、想像競合犯、牽連犯、連續
    犯、結合犯，以及累犯加重、自首減輕暨其他法定加減原因
    （如身分加減）與加減例等一切情形，綜其全部罪刑之結果
    而為比較（最高法院95年5月23日95年度第8次刑庭會議決議
    參照）。又被告行為後，刑法業於94年2月2日經總統以華總
    一義字第09400014901號令修正公布，並於95年7月1日施行
    。其中：
    1.被告所犯過失傷害罪之罰金刑部分，於94年1月7日修正公
      布並於95年7月1日施行之新刑法第33條第5款規定：「主
      刑之種類如下：五罰金：新臺幣1,000元以上，以百元計
      算之」。刑法施行法第1條之1規定：「中華民國94年1月7
      日刑法修正施行後，刑法分則編所定罰金之貨幣單位為新
      臺幣。94年1月7日刑法修正時，刑法分則編未修正之條文
      定有罰金者，自94年1月7日刑法修正施行後，就其所定數
      額提高為三十倍。但72年6月26日至94年1月7日新增或修
      正之條文，就其所定數額提高為三倍。」。經比較修正前
      、後關於科處罰金刑之最低刑度規定，自應以被告行為時
      之修正前法律較有利於被告。
    2.被告行為後，刑法第41條第1項前段有關易科罰金折算標
      準之規定修正為：「犯最重本刑為五年以下有期徒刑以下
      之刑之罪，而受六個月以下有期徒刑或拘役之宣告者，得
      以新臺幣一千元、二千元或三千元折算一日，易科罰金。
      」，而修正前同條項就易科罰金之折算標準係規定：「得
      以一元以上三元以下折算一日，易科罰金」，再依修正前
      罰金罰鍰提高標準條例第2條（現已刪除）之規定，就其
      原定數額提高為一百倍折算一日，即係以銀元一百元、二
      百元、三百元折算一日，折算為新臺幣幣值後，則為以新
      臺幣三百元、六百元、九百元折算一日。是比較修正前後
      之易科罰金折算標準，自以行為時即修正前之規定，較有
      利於被告。
    3.再按數罪併罰，有二裁判以上者，依刑法第51條規定，定
      其應執行刑，刑法第53條定有明文。而舊刑法第51條第5
      款規定：「宣告多數有期徒刑者，於各刑中之最長期以上
      ，各刑合併之刑期以下，定其刑期。但不得逾20年」；新
      刑法第51條第5款則規定：「宣告多數有期徒刑者，於各
      刑中之最長期以上，各刑合併之刑期以下，定其刑期。但
      不得逾30 年」。二者經比較結果，修正後刑法並非較有
      利於被告，自以舊刑法第51條第5款之規定較有利於被告
      。
    4.綜上比較，依新修正刑法第2條第1項前段之規定，自應整
      體適用修正前刑法第33條第5款、第41條第2項、第51條第
      5款之規定為最有利於被告。
  (二)查被告乙○○經營市場菜攤，並駕駛自用小貨車載運貨物，
    此業經被告於法院審理中陳述甚明，為從事駕駛業務之人。
    是核被告所為，係犯刑法第284條第2項前段之業務過失傷害
    罪及同法第185條之4駕駛動力交通工具肇事致人受傷而逃逸
    罪。公訴意旨認被告係犯刑法第284條第1項前段之過失傷害
    罪，尚有誤會，然二者社會基本事實同一，本院自得變更起
    訴法條予以審判。
  (三)被告所犯上開業務過失傷害及駕車肇事逃逸二罪，犯意各別
    、行為互殊，應予分論併罰。
四、原審據以論罪科刑，固非無見。惟查：(一)被告犯刑法第185
    條之4駕駛動力交通工具肇事致人受傷而逃逸罪部分，依其
    犯罪之情節，及犯後在法院審理中猶多方飾詞卸責絲毫未見
    悔意，原審僅量處最低之有期徒刑六月，自嫌輕縱；(二)被告
    犯罪時間在96年4月24日以前，所為係犯刑法刑法第284條第
    2 項前段之業務過失傷害罪，及同法第185條之4駕駛動力交
    通工具肇事致人受傷而逃逸罪，合於減刑條件，原審未及審
    酌，自有未當。被告之上訴意旨否認過失，及檢察官之上訴
    意旨指摘原審業務過失傷害罪部分量刑過輕，雖均無理由，
    然原判決既有前述之可議，仍屬無可維持，應由本院將原判
    決撤銷改判。爰審酌被告之素行，因佔用來車車道搶先左轉
    而致告訴人甲○○受傷之過失程度，被告罔顧駕駛人之責任
    ，於肇事後逃逸未立即停留現場，被害人之生命身體之危害
    因而提高，並增加犯罪調查成本等犯罪所生危害程度，與被
    告始終否認犯罪，亦未與告訴人達成和解賠償告訴人所受損
    害，犯後猶飾詞否認犯罪毫無悔意之態度等一切情狀，分別
    量處如主文所示之刑。又，被告犯罪時間在96年4月24日以
    前，所為係犯刑法第284條第2項前段之業務過失傷害罪，及
    同法第185條之4駕駛動力交通工具肇事致人受傷而逃逸罪，
    均合於減刑條件，應予減刑，並定其應執行刑，及諭知易科
    罰金之折算標準。
據上論斷，應依刑事訴訟法第369條第1項前段、第364條、第299
條第1項前段、第300條，刑法第2條第1項前段、第284條第2項前
段、第185條之4，修正前刑法第41條第1項前段、第2項、第33條
第5款、第51條第5款，罰金罰鍰提高標準條例第1條前段、修正
前罰金罰鍰提高標準條例第2條，中華民國96年罪犯減刑條例第2
條第1項第3款，第7條第1項、第2項，現行法規所定貨幣單位折
算新臺幣條例第2條，判決如主文。
本案經檢察官陳玉珍到庭執行職務。
中　　華　　民　　國　　96　　年　　9 　　月　　27　　日
                  刑事第十庭    審判長法　官 楊炳禎
                                      法　官 朱光仁
                                      法　官 陳博志
以上正本證明與原本無異。
肇事逃逸部分如不服本判決，應於收受送達後十日內向本院提出
上訴書狀，其未敘述上訴之理由者並得於提起上訴後十日內向本
院補提理由書（均須按他造當事人之人數附繕本）。
業務過失傷害部分不得上訴。
                                      書記官 陳嘉文
中　　華　　民　　國　　96　　年　　9 　　月　　28　　日
附錄：本案論罪科刑法條全文
刑法第284條：
因過失傷害人者，處六月以下有期徒刑、拘役或五百元以下罰金
，致重傷者，處1 年以下有期徒刑、拘役或五百元以下罰金。
從事業務之人，因業務上之過失傷害人者，處一年以下有期徒刑
、拘役或一千元以下罰金，致重傷者，處三年以下有期徒刑、拘
役或二千元以下罰金。
刑法第185條之4：
駕駛動力交通工具肇事，致人死傷而逃逸者，處六月以上五年以
下有期徒刑。
